---
title: "Trabalho 3: Regressão linear com dados Lifexpec"
author: "Luiza Lober de Souza Piva"
date: "`r Sys.Date()`"
output:
  pdf_document: default
  html_document: default
---

```{r setup, include=FALSE}
knitr::opts_chunk$set(echo = TRUE)
```

## Descrição do trabalho

Utilize os dados do arquivo Expectativa de vida, de 2014,
para identificar quais variáveis são relevantes na predição da
expectativa de vida na população de 131 países.
Faça a análise descritiva, a seleção de variáveis pelo método
stepwise, a análise dos resíduos e a interpretação dos
resultados, todos no software R.

** A versão final deste trabalho foi feita com RMarkDown**.
Para baixar o código fonte, acesse: <https://github.com/luizalober/doc-disciplinas/tree/main/estatistica-2s2022/trabalho-3>

## Configurações e importação dos dados
```{r include=FALSE}
#Importa as bibliotecas necessárias
#-> não esqueça de instalá-las se for necessário!

#library(devtools)
library(ggplot2)
library(qqplotr)
library(ellipse)
library(RColorBrewer)
library(GGally)
library(olsrr)
library(car)   #Para usar a função influencePlot()

```

Importa os dados que iremos utilizar:
```{r}
#Importa os dados
dados_vida = read.csv("Lifexpec.csv")   #removeremos algumas colunas posteriormente
```

Extrai o índice para uso futuro
```{r}
indice <- as.numeric(rownames(dados_vida))
```

Sumário dos dados importados:
```{r}
summary(dados_vida)
```

```{r}
#Remove as colunas country e status para fazer as correlações
#-> Queremos manter somente os dados numéricos
dados_vida$Country <- NULL
dados_vida$Status <- NULL
```

## Análise descritiva
Vamos começar a análise descritiva utilizando correlogramas.

O código abaixo cria um correlograma básico para os dados de expectativa de vida, removendo as diagonais superiores:

```{r eval=FALSE, include=FALSE}
ggpairs(dados_vida,
        lower  = list(continuous = "points"),
        upper  = list(continuous = "blank"),
  )
```

Como este gráfico precisou ser ajustado manualmente para legibilidade, este .pdf 
inclui a versão corrigida da saída em R acima:

![Correlograma para as variáveis de expectativa de vida](correlograma-base-lifexpec.pdf)

Abaixo, há outra maneira, simplificada, de visualizar as correlações:

```{r}
#Constroi a paleta de cores necessária:
my_colors <- brewer.pal(5, "Spectral")
my_colors <- colorRampPalette(my_colors)(100)

#Cria o correlograma modificado:
data_corr <- cor(dados_vida)
#write.csv(data_corr, 'corr-matriz-lifexpec.csv')  #salva a matriz de correlação
                                                   #Ela está disponível na pasta 
                                                   #do GitHub citada na descrição

ord <- order(data_corr[1, ])
data_ord <- data_corr[ord, ord]
plotcorr(data_ord , col=my_colors[data_ord*50+50] , mar=c(1,1,1,1)  )
```

Dos gráficos acima, podemos ver que há uma grande correlação entre algumas variáveis, tais como "LifeExpec" e "AdMortality", "HIV" e "AdMortality" (correlação negativa), "IncomeComp" e "BMI", dentre outras, e sabemos que variáveis com alta correlação (positiva ou negativa) não devem ser inclusas simultaneamente no modelo.

## Seleção de variáveis pelo método "stepwise"

```{r echo=TRUE}
# Cria o modelo de regressão com lm() e aplica o stepwise
model <- lm(data = dados_vida)
model_stepwise = ols_step_both_p(model, details=FALSE)
model_stepwise

# Para maiores detalhamentos sobre a execução do algorítimo, 
# veja a seção "Apêndices", onde todo o output com essa modificação está disponível.
#-> isto não foi feito para este notebook neste ponto do código para evitar 
#ocupar muito espaço.
```

Podemos ver que as variávies "IncomeComp", "AdMortality", "HIV", "TotalExpend" e "Diphtheria" foram as escolhidas pelo modelo.

Também é possível visualizar os gráficos gerados automaticamente pelo código, que consideram o coeficiente de determinação $R^2$, Cp de Mallow, coeficiente de determinação ajustado, critério de informação de Akaike (AIC) e os critérios de informação bayesiana padrão (SBC) e de Sawa (SBIC):

```{r}
plot(model_stepwise)
```
Deles, nota-se que não seria necessário incluir mais nenhuma variável extra, devido ao platô mostrado para todos os coeficientes testados.

Além dos histogramas para tanto o modelo base quanto o step-wise:

```{r}
hist(model$residuals)
hist(model_stepwise$model$residuals)
```
## Análise de resíduos

Agora, devemos testar a homocedasticidade deste modelo. 
Primeiro, calculamos algumas caracteristicas do modelo stepfoward

```{r}
preditores <- model_stepwise$predictors   
residuos <- model_stepwise$model$residuals     
fitted_values <- model_stepwise$model$fitted.values

infl_stepwise <- influence(model_stepwise$model)
residuos_student <- rstudent(model_stepwise$model)
dffits_stepwise <- dffits(model_stepwise$model)
cook_stepwise <- cooks.distance(model_stepwise$model)
hat_diagonal <- hatvalues(model_stepwise$model, type = c("diagonal"))
```

Os gráficos abaixo contam com a aplicação da função `Filter()` com critérios específicos
para cada caso de forma a identificar as observações mais críticas.

Gráfico dos resíduos studentizados vs previsão, além de linha em zero.
```{r}
plot(fitted_values, residuos_student); qqline(y=0, col = 2,lwd=2,lty=2)
#--> Valores < -3 ou > 3:
Filter(function(x) abs(x) > 3, residuos_student)
```

Gráfico dffits vs índice, também com linha em zero:

```{r}
plot(indice, dffits_stepwise); qqline(y=0, col = 2,lwd=2,lty=2)
#--> Valores < -1 ou > 1:
Filter(function(x) abs(x) > 1, dffits_stepwise)
```


Gráfico da distância de cook vs índice:

```{r}
plot(indice, cook_stepwise)
#--> Valores < 50% de F ou > 50% de F:
valor_F <- pf(0.5, 5, 131)
Filter(function(x) abs(x) > valor_F, cook_stepwise)
```

Gráfico dos resultados na diagonal da matriz chapéu (hat matrix) vs índice:

```{r}
plot(indice, hat_diagonal)
#--> Valores h_ii>2p/n (neste caso, .1)
Filter(function(x) abs(x) > .1, hat_diagonal)
```
Gráfico dos resíduos pela diagonal da matriz chapéu:

```{r}
influencePlot(model_stepwise$model)
```


Por fim, gráfico Q-Q normal com linha de regressão:

```{r}
qqnorm(residuos_student); qqline(residuos_student, col = 2,lwd=2,lty=2)
```
```{r}
Filter(function(x) abs(x) > 2, residuos_student)
```

Disto, temos que

*  As observações 12, 99 e 108 têm resíduos, em módulo, acima de 3;
*  Não há muita discrepância entre o esperado para as observações para as distâncias de Cook e dffits, somente com 39 e 108 como possíveis pontos fora da curva;
*  A diagonal da matriz chapéu por índices indica que 39, 68, 73, 108, 114, 125, e 131 são possíveis observações outliers. Além disto, ao comparar os resultados dessa matriz com os resíduos studentizados, temos que 12, 39, 68 e 108 também podem ser possíveis valores problemáticos;
*  Do gráfico Q-Q normal, 4, 12, 26, 39, 48, 63, 99, 108 são os responsáveis pela fuga da normalidade.

Note que vários pontos são acusados como deviantes em múltiplas medidadas, o que aumenta a suspeita que eles realmente sejam problemáticos para a regressão. 



## Interpretação dos coeficientes da regressão

```{r}
summary(model_stepwise$model)
```
As cinco variáveis mais influentes na expectativa de vida, segundo o modelo, são as listadas acima:

*  IncomeComp: Fator IDH
*  Ad(ult)Mortality: mortalidade na população adulta
*  HIV: Óbitos por HIV por 1k de habitantes
*  TotalExpend: % do PIB gasto em saúde;
*  Diphtheria: número de contaminações por difteria

As quatro primeiras podem parecer intuitivamente relevantes para o resultado obtido, mesmo antes de aplicar o modelo de regressão.


## Apêndice: resultado da seleção de variáveis detalhado com o método stepwise
```{r}
ols_step_both_p(model, details=TRUE)
```

